臺灣桃園地方法院刑事判決　　　　　　　　　　　　九十二年度易字第一二七四號
　　公　訴　人　臺灣桃園地方法院檢察署檢察官
　　被　　　告　甲○○
　　選任辯護人　陳萬發律師
右列被告因侵占案件，經檢察官提起公訴（九十二年度偵字第一○一六四號），本院
判決如左：
        主  文
甲○○意圖為自己不法之所有，而侵占自己持有他人之物，處有期徒刑柒月。
        事  實
一、甲○○與丁○○係朋友關係，於民國（下同）八十九年一、二月間，甲○○尚在
    擔任銀行駐衛警工作期間，丁○○委託甲○○，請其代向李建宗催討丁○○所積
    欠之債務新臺幣（下同）二十三萬五千二百五十元。甲○○接受丁○○之委託後
    即向債務人李建宗催討上開欠款，並未經丁○○同意，於八十九年四月十一日，
    以自己名義與李建宗簽立還款約定書，約定由李建宗給付二十四萬元予甲○○，
    且由李正和為還款之連帶保證人，以解決與丁○○間之債務糾紛。然李建宗、李
    正和二人並未依上開還款約定書還款，甲○○又再持前開還款約定書，於八十九
    年八月二十一日以本人名義向本院聲請對債務人李建宗發支付命令，經李建宗異
    議而以原支付命令之聲請視為起訴，經本院於八十九年十二月二十二日以八十九
    年度桃簡字一三九二號民事判決甲○○勝訴，並於九十年二月二十二日確定，李
    建宗、李正和於民事判決後再與甲○○協調，雙方最後同意以二十萬元達成和解
    。而甲○○竟意圖為自己不法之所有，於九十年上半年先收取李正和所清償之三
    萬元債款，再如附表所示，於九十年八月間接續收取李正和所清償之十七萬元債
    款後，均未告知丁○○已自李建宗、李正和處收取二十萬元債權款完畢之事實，
    竟變易持有為所有之意思，將之侵占入己，拒不返還。嗣於九十一年底，丁○○
    向李建宗催討該筆債款，經李建宗告知已全數清償予甲○○，始知悉上情。
二、案經丁○○訴由臺灣桃園地方法院檢察署檢察官偵查起訴。
        理  由
一、訊據被告甲○○固承稱曾受丁○○之委託代向李建宗崔討債務，並曾受領李建宗
    等人所交付債款二十萬元且未給付予丁○○之事實不諱，惟矢口否認有何侵占之
    犯行，辯稱：告訴人丁○○已於八十九年四、五月間將其對李建宗之債權以十二
    萬元之代價全部權讓與給伊，所以不需將所催得之債務二十萬元還與告訴人云云
    。經查：
  (一)右揭犯罪事實，業據告訴人丁○○指訴綦詳，並有還款約定書一份、臺灣桃園地
    方法院九十年度促字第一六五四二號支付命令一份、臺灣桃園地方法院簡易庭八
    十九年度桃簡字第一三九二號民事判決書一份、收據六份在卷可稽。而被告對其
    於本院八十九年度桃簡字第一三九二號民事判決後，以二十萬元與李建宗、李正
    和達成和解，並於判決後之九十年間及九十年八月陸續受償完畢，其中十七萬元
    有收據為憑，其餘三萬元現已找不到資料，但確實李正和均已清償完畢之事實，
    亦為被告坦認不諱，此部分事實堪以認定。
  (二)雖被告辯稱告訴人丁○○早已於八十九年四、五月間將其對李建宗之債權以十二
    萬元之代價全部權讓與給伊，自是有權收受，不是侵占云云，並提出告訴人簽收
    之收據一份為證。然此為告訴人所否認，告訴人向本院陳稱確有收受被告十二萬
    元，然此為會款，與本件委託處理之債款無關，因八十九年七月間任職於被告所
    經營之華鑫企業管理顧問有限公司時（下稱「華鑫公司」），與被告均有參加以
    公司內另一同事丙○○為會首之互助會，而該互助會於八十九年七月五日第一次
    開標時，伊未得標，但因亟需用錢，才會同意讓被告自此接收伊二會互助會，並
    以每會標金二千元為基礎計算伊可得之會款，當時尚積欠被告三十萬元，故被告
    將伊之會款扣除欠款後，將伊可得之剩餘款十二萬元交予伊，伊就簽十二萬元之
    收據給被告，該收據確係會款，與本案無關等語，並提出會單、本票及與其所述
    相符之含會金計算方式之陳報狀各一份為證（見本院卷附九十三年四月一日陳報
    狀）。再經本院檢視卷附被告所提之收據內容觀之，其上僅記載「共收：拾貳萬
    元正，丁○○」而已，對於簽發收據之原因事實、日期等重要資料則均未詳載，
    是自形式上觀之，該收據亦難認與被告所辯之債權讓與一事有關，且被告於八十
    九年二月以後即經營華鑫公司（詳如後述），原則上，其公司之習慣作法，與委
    託人、債務人就重要事項及金錢往來間均簽有書面契約及收據，被告若真與告訴
    人有債權讓與約定，自不至於就此重要事項不為任何書面文字之記載，及告訴人
    於本院庭訊亦指稱公司為客戶催討債務，若有簽債權轉讓授權書，始會以自己名
    義提起訴訟，否則仍以客戶即委託人名義為之，本件均未與被告簽債權轉讓授權
    書，也不知被告以其名義對李建宗提出訴訟等語，及被告亦向本院承稱本件確實
    未與告訴人簽債權轉讓授權書（以上均見本院九十二年十二月十一日審判筆錄）
    。可知被告在一般受託情形，要以何人名義對債務人催討債務，尚慎重地與委託
    人簽立債權轉讓授權書為憑，焉有可能如本件告訴人情形，不簽立任何書面字據
    ，而僅簽立一紙未記載任何原因事實之收據而已，被告辯稱前開收據即為債權讓
    與之憑據，與被告一般處理方式不同，本院自難遽信之。再告訴人既於八十九年
    一月間委託被告為之催討李建宗欠伊之債務，自無再折價一半讓與被告之必要，
    且被告於八十九年二月間已經營華鑫公司，專門受他人委託催討受償困難之債務
    ，已有關於該業務之相關經驗及法律知識，以被告之專業判斷，焉有可能於尚未
    得知追償結果，即不問債務人李建宗之償債能力如何，債權可否全部獲得清償，
    即先支付現金十二萬元予委託人即告訴人，而取得獲償與否均屬不確定之債權，
    此顯與常情相悖，是被告所辯先以現金受讓告訴人委託處理而追償困難之債權一
    節，自不足採。
  (三)再查，被告於偵查中乃辯稱係告訴人亦有積欠公司或其個人債務，始未將所催得
    債款交予告訴人，其先辯稱「‧‧有受任幫他（即告訴人）催討債務，但他欠公
    司十九萬多，其中有十萬元屬於公司受委託之委辦費用，另九萬元是他將公司款
    項出借第三人，他擔任連帶保證人，該筆借款成為公司呆帳，他造成公司損失，
    因此九萬元應由他賠償。」云云（見九十二年度他字第八三號第二三頁）；再辯
    稱「（簡欠公司何種債務？）除十萬元的委辦費，另九萬塊是簡將公司的錢出借
    他人，但未受償，因此要負賠償責任，此部分我無法舉證。此外公司開辦時，我
    交付四十萬給簡（焜城）作為信義徵信有限公司與華鑫公司合併的費用，希望簡
    （焜城）在公司經營超過一年，但簡（焜城）不到一年就離職，所以就當時，收
    受的四十萬他也應有個交代。」云云（同前他字卷第四○頁）；若被告真因自告
    訴人處受讓李建宗債權，焉有可能於涉訟之始不立即為自己就此部分為有利之陳
    述，而竟於最初偵查中對債權讓與一事隻字未提，一再以告訴人與其私人間或與
    公司亦有債務為辯解，亦與一般常理相違，且其前後辯解不一，且與通常事理不
    符，益證其於本院審理中所辯債權讓與一節，為臨訟杜撰卸責推脫之詞，認與事
    實不符，不足採信。被告確有侵占告訴人所有前揭二十萬元款項之犯意甚為明確
    。
  (四)又告訴人雖一再指稱係八十九年三月間委託被告處理本件債務，然告訴人於本院
    庭訊時又稱委託當時，被告還在銀行任駐衛警，及被告亦稱委託時還未正式成立
    華鑫公司，本院再參以卷附被告提之華鑫公司基本資料查詢表，華鑫公司係於八
    十九年二月二十一日以後始經核准正式成立（見本院卷附被告所提被證六），是
    本院認為告訴人實際委託被告之時間應為八十九年初之同年一、二月間，而非其
    所指之同年三月間，併此敘明。
  綜上所述，本件事證明確，被告犯行洵堪認定，應予依法論科。
二、按刑法第三百三十六條第二項之業務侵占罪，所稱之「業務」係指，吾人於社會
    中，所選擇繼續經營之某種事務而言，亦即個人日常生活所從事之某種工作，並
    以之為職業或經營之事業，故僅偶一從事者則不得謂之為業務，經查本案被告乃
    於成立華鑫企業管理顧問有限公司為他人從事帳務催收業務之前，即在擔任銀行
    駐衛警工作時，受告訴人之委託，代為催討本案債務，已如前述，顯見被告此次
    乃係其擔任駐衛警工作期間偶一因告訴人之委任，始代為向他人催討債務並受領
    持有該筆二十萬元債款，非因執行業務而持有，甚為明確，故核被告所為係犯刑
    法第三百三十五條第一項之普通侵占罪，公訴人認被告所為係犯刑法第三百三十
    六條第二項之業務侵占罪，尚有未洽，惟起訴之基本社會事實相同，爰依法變更
    起訴法條。又被告分次先後陸續將所代收屬告訴人之款項接續多次侵占犯行，因
    係對同一被害人之單筆債權而為，認屬一個侵占犯行之接續行為，為接續犯，屬
    實質上一罪，仍應論以一普通侵占罪。爰審酌被告正值壯年，應思憑己力賺取生
    活所需費用，竟趁替他人收取欠款之機會將所收款項侵占入己，且迄今未與告訴
    人達成和解，賠償損失，被告犯罪後又堅不吐實，未見悔意等一切情狀，量處如
    主文所示之刑。
三、移送併辦退併部分：
  (一)併辦意旨略以：被告係華鑫企業管理顧問公司之負責人，乙○○為華鑫公司之職
    員，於九十年八月二十七日，乙○○介紹戊○○向被告借款三十萬元，被告同意
    出借後，除由戊○○簽發同面額之支票一張交予被告收執，作為還款之用外，另
    乙○○、戊○○及嚴玉美（即戊○○之姐姐）三人再共同簽發發票日九十年八月
    二十七日，票面金額三十萬元，到期日九十年九月二十七日之本票乙紙交予被告
    收執，充當前揭支票未兌現時之擔保。詎前開支票屆其兌現後，被告竟意圖為自
    己不法之所有，變易持有為不法所有之意思，拒不返還乙○○、戊○○、及嚴玉
    美三人所簽發之本票乙紙，而於乙○○與戊○○向被告請求返還前揭共同簽發之
    本票時，當場撕毀其預先以彩色影印方式完成之假造本票乙紙，使乙○○等人誤
    信渠等共同簽發之本票已遭撕毀，被告即將該本票侵占入己，因認被告此部分所
    為係犯刑法第三百三十五條第一項之普通侵占罪云云。
  (二)按犯罪事實應依證據認定之，無證據不得認定犯罪事實，刑事訴訟法第一百五十
    四條第二項定有明文。次按刑法上之侵占罪，須持有人變異其原來之持有意思而
    為不法所有之意思，始能成立，如僅將持有物延不交還或有其他原因致一時未能
    交還，既缺乏主觀要件，即能遽以該罪相繩，最高法院六十八年度台上字第三一
    四六號著有判例可資參照。
  (三)本件訊據被告堅詞否認有何侵占乙○○等人共同簽發本票乙紙之犯行，辯稱：伊
    未曾在乙○○面前將本票撕毀，是因為乙○○尚積欠伊款項未清償，伊才將此票
    據轉讓出去等語。經查：告訴人乙○○係因證人戊○○向被告借款三十萬元，始
    與戊○○、嚴玉美共同簽發發票日九十年八月二十七日，票面金額三十萬元，到
    期日九十年九月二十七日之本票乙紙交予被告收執，以作為擔保證人戊○○借款
    債務之用，而證人戊○○亦已如期清償被告三十萬元借款債務之事實，則為被告
    所不否認，亦經告訴人乙○○、證人戊○○於本院審理中指證明確（見本院九十
    三年四月一日審判筆錄），並有臺灣桃園地方法院民事裁定一份在卷可稽。而票
    據制度乃在於彌補流通貨幣之不足，個人所開立之本票，更是在不便提出不動產
    抵押或動產質押的情形下作為執票人債權之擔保，故告訴人乙○○等人共同簽發
    交予被告之本票，係用以擔保證人戊○○之三十萬元債權，於簽發交付時，基於
    有價證券之性質，所有權業已移轉，被告所持有之本件本票非屬於他人之物，甚
    為顯然。從而，揆諸前揭說明，被告縱有於證人戊○○清償本件借款債務後，仍
    遲未返還該本票，並進而讓與他人行使權利之情事，要屬民事糾葛之問題，核與
    刑法上侵占罪之構成要件不符。此外，復查無其他積極證據足資證明被告確有此
    部分侵占之犯行，移送併辦部分既不成立犯罪，與前開起訴論罪部分自無裁判上
    一罪關係，此部分即應退回由檢察官另行處理。
據上論斷，應依刑事訴訟法第二百九十九條第一項前段、第三百條，刑法第三百三十
五條第一項，罰金罰鍰提高標準條例第一條前段，判決如主文。
本案經檢察官陳志全到庭執行職務。
中      華民      國      九十三      年   四      月     十五   日
                                臺灣桃園地方法院刑事第四庭
                                    審判長  法  官   孫惠琳
                                            法  官   劉為丕
                                            法  官   賴淑美
右正本證明與原本無異。
如不服本判決，應於判決正本送達後十日內向本院提出上訴狀
                                             書記官  簡維萍
中      華      民      國      九十三    年    四    月    十五       日
附表：
 被告自李正和處受收十七萬元債款，有收據之部分：
┌─────────┬────────────────┐
│日       期       │收取李正和所清償之金額（新臺幣）│
├─────────┼────────────────┤
│90年８月１日      │二萬元                          │
├─────────┼────────────────┤
│90年８月３日      │二萬元                          │
├─────────┼────────────────┤
│90年８月９日      │四萬元                          │
├─────────┼────────────────┤
│90年８月日      │四萬元                          │
├─────────┼────────────────┤
│90年８月日      │二萬元                          │
├─────────┼────────────────┤
│90年８月間某日    │三萬元（收據上未註明日期）      │
└─────────┴────────────────┘
附錄本案論罪科刑法條全文
中華民國刑法第三百三十五條第一項
(普通侵占罪)
意圖為自己或第三人不法之所有，而侵占自己持有他人之物者，處五年以
下有期徒刑、拘役或科或併科一千元以下罰金。
